臺灣高等法院刑事判決　　　　　　　　96年度上訴字第1325號
上　訴　人　台灣桃園地方法院檢察署檢察官
上　訴　人
即　被　告　甲○○
指定辯護人　本院公設辯護人丙○○
上列上訴人因被告家暴傷害致重傷案件，不服臺灣桃園地方法院
95 年度訴字第1734號，中華民國96年1月26日第一審判決（起訴
案號：臺灣桃園地方法院檢察署95年度偵字第14002號），提起
上訴，本院判決如下：
    主  文
原判決撤銷。
甲○○傷害人之身體，因而致人於重傷，處有期徒刑參年。
    事  實
一、甲○○與乙○○係親兄弟，其2人具有家庭暴力防治法第3條
    第4款規定之家庭成員關係。其2人因遺產分配問題心生怨隙
    ，於民國95年5月28日下午3時許，甲○○在桃園縣大園鄉五
    權村20鄰大埔15之19號住處與乙○○談及遺產處理問題時，
    因發生口角爭執，甲○○因而心生不滿，依客觀情事雖可預
    見以拳頭攻擊人之臉部，可能致生失明重傷之結果，其主觀
    上竟基於傷害人之身體之犯意，徒手毆擊乙○○之臉部數拳
    ，致乙○○受有左眼鞏膜穿傷約180度、左眼上眼瞼兩道裂
    傷、左耳全外耳部瘀傷等傷害，乙○○經送長庚紀念醫院治
    療後，仍因而有左眼無光覺，視力無法回復之完全毀敗之重
    傷害。
二、案經乙○○訴由桃園市警察局大園分局報告臺灣桃園地方法
    院檢察署檢察官偵查起訴。
    理  由
壹、程序事項：
    財團法人長庚紀念醫院（林口）分院所出具之95年6月5日及
    同年月22日診斷證明書2份、95年8月3日函及告訴人之病歷
    影本各1份、95年11月13日函及告訴人之病歷影本各1份，均
    係告訴人因受傷就醫接受診療，而該醫院之醫師又係從事業
    務之人，於例行性之醫療業務診療過程中對告訴人所為之醫
    療行為或為函覆而出具之證明文書，又告訴人所出具之照片
    4張，又係告訴人之臉部遭被告徒手毆擊受有傷害所攝，上
    開書證於本件中又無顯無不可信之情況，依刑事訴訟法第
    159條之4第2、3款規定，自得為證據，況檢察官、被告及其
    選任辯護人於本院行準備程序及審判程序時，就此部分證據
    之證據能力均表示沒有意見，截至本案言詞辯論終結時止，
    復均未聲明異議，核以前開診斷證明書、病歷影本、函文及
    照片與檢察官主張之事實有關聯性，是可認前開診斷證明書
    、病歷影本、函文及照片均具有證據能力。
貳、實體事項：
一、訊據被告甲○○固坦認於上揭時地因遺產處理問題與告訴人
    乙○○發生口角爭執，遂有徒手毆擊告訴人之臉部數拳，致
    告訴人受有左眼鞏膜穿傷約180度、左眼上眼瞼兩道裂傷、
    左耳全外耳部瘀傷等傷害之事實，惟矢口否認有何因傷害而
    致人於重傷之犯行，辯稱：伊是不小心才打到告訴人眼睛，
    請求告訴人乙○○原諒，乙○○本身即患有遺傳性嚴重弱視
    ，並非因被告之傷害行為致乙○○之左眼受有無光覺、視力
    無法回復之重傷云云。
二、然查：
（一）、被告於上揭時地確因遺產處理問題與告訴人發生口角爭
        執，故被告有以徒手毆擊告訴人之臉部數拳，致告訴人
        受有左眼鞏膜穿傷約180度、左眼上眼瞼兩道裂傷、左
        耳全外耳部瘀傷等傷害之犯罪事實，業據被告及告訴人
        之外甥即現場目擊證人宋錦昌於原審審理中結證述：案
        發當時我有看見告訴人與被告發生爭吵，是因為家裡遺
        產的事情，被告先罵乙○○，乙○○一開始沒有理被告
        ，後來生氣，就一直罵回來，雙方就互相叫罵，然後被
        告就叫乙○○不要再罵了，乙○○還是繼續罵，被告生
        氣打乙○○，因為他們兩人是從屋內吵到外面騎樓，我
        在屋內聽到「砰」的1聲，我就出去看，看到被告用手
        打乙○○的臉部，我看到被告打了很多下，被告是用右
        手朝著乙○○的臉部各部位亂打，乙○○並沒有還手，
        後來大家就把他們兩人拉開，然後看到乙○○用手蓋住
        1隻眼睛，蓋住的地方旁邊有流血出來等語綦詳（參見
        原審95年12月26日審判筆錄第5、6頁正面），而衡以證
        人宋錦昌係被告及告訴人之外甥，彼此均屬至親，且宿
        無怨隙，當無甘冒偽證罪責，杜撰事實故為偏頗任何一
        方之理，是以證人宋錦昌之證詞應屬可採。又告訴人確
        因被告之傷害行為，致受有左眼鞏膜穿傷約180度、左
        眼上眼瞼兩道裂傷、左耳全外耳部瘀傷等傷害，再經送
        醫治療後，仍因而有左眼無光覺，視力無法回復之完全
        毀敗之重傷害一節，亦有財團法人長庚紀念醫院（林口
        ）分院所出具之95年6月5日及同年月22日診斷證明書2
        份、95年8月3日函及告訴人之病歷影本各1份在卷可參
        。準此可認，告訴人確係因被告之傷害行為致受有左眼
        鞏膜穿傷約180度、左眼上眼瞼兩道裂傷、左耳全外耳
        部瘀傷等傷害，再經送醫治療後，仍因而有左眼無光覺
        ，視力無法回復之完全毀敗之重傷害，當可認定。
（二）、至被告雖以前揭情詞置辯。然查，依財團法人長庚紀念
        醫院（林口）分院95年11月13日函文說明：二、依據病
        歷記載，巫君於95年5月28日至本院急診，當時診斷為
        左眼眼球破裂，經手術治療後於6月5日出院；最近1次
        回診日為10月12日，依當時病患病情研判，其左眼無光
        覺且已萎縮，無恢復之可能，為完全毀敗。另巫君於遭
        毆傷前，曾於90年5月15日在本院就診，依當時裸視檢
        查結果顯示，其右眼眼前手動80公分，左眼數指20公分
        ，其雙眼視力均不良，有弱視情形，對仰賴良好視力之
        日常生活及工作已有影響等語，有該醫院出具之95年11
        月13日函及告訴人之病歷影本各1份在卷可憑，且證人
        宋錦昌於原審審理中亦結證稱：乙○○於案發前並非完
        全看不到，就我所知，乙○○的眼睛只是看不清楚，不
        過可以1個人走路，屋內的陳設看得到，不會撞到等語
        （參見原審95年12月26日審判筆錄第6頁正面）。據此
        研判，告訴人之左眼於遭被告徒手毆傷前，縱有視力不
        良、弱視等情況，然並非全然喪失視覺，而係於本件中
        因遭被告毆傷左眼後，方導致該左眼無光覺且已萎縮，
        無恢復之可能，而為完全毀敗之情況，是被告對告訴人
        之傷害行為並因而致告訴人受有左眼無光覺，視力無法
        回復之完全毀敗之重傷害結果間，仍具有相當因果關係
        ，是被告此部分所辯，並無可採。雖告訴人於本院審理
        時指稱：伊前只是右眼弱視，嗣左眼180度破裂，右眼
        視網膜也被被告打脫落，被告打伊到眼睛出血才停手，
        伊右眼看不到，醫生說右眼也有被打到所以才看不見云
        云（見本院96年4月18日審理筆錄）。然告訴人之右眼
        為被告傷害乙節，並無證據足資證明其說，所述尚非可
        採。
（三）、按刑法第17條之加重結果犯，係指行為人故意實行基本
        之犯罪行為；但對於客觀上有預見可能之加重結果，而
        加重其刑之法律評價。此與刑法第13條所定行為人明知
        並有意使其發生該犯罪結果之直接故意，及主觀上預見
        其結果之發生，而其結果之發生並不違背其本意之間接
        故意，均就其結果負故意責任之情形有別。故行為人就
        犯罪所生之結果，若涵括於其主觀上故意範圍，即屬故
        意犯罪。如對於結果之發生雖為客觀上所能預見，但為
        主觀上所不預見，即屬加重結果犯（最高法院87年度台
        上字第2716號判決參照）。經查，本件被告對於告訴人
        之臉部傷害行為確有犯意，然被告係徒手對告訴人之臉
        部各部位亂打一情，已據證人宋錦昌於原審審理中結證
        明確，顯見被告並非係針對告訴人之左眼而故為攻擊，
        難謂有重傷故意，但攻擊人之臉部極有可能造成眼睛傷
        害致生失明之結果，為一般社會經驗常理，被告罔顧之
        仍率爾揮拳，顯然被告對於告訴人受有左眼無光覺，視
        力無法回復之完全毀敗之重傷害結果，於客觀上能預見
        ，而於主觀上未予預見，揆之前揭判決意旨，應成立過
        失傷害致重傷之加重結果犯，亦堪認定。
（四）、此外，復有告訴人出具之照片4張在卷可稽。綜上所述
        ，足認被告前開所辯，應屬事後避重就輕推諉卸責之詞
        ，並無可採。從而，本件事證已臻明確，被告之犯行洵
        堪認定。
三、按家庭暴力者，謂家庭成員間實施身體或精神上不法侵害之
    行為；又家庭暴力罪者，謂家庭成員間故意實施家庭暴力行
    為而成立其他法律所規定之犯罪，家庭暴力防治法第2條第
    1項、第2項著有明文。查被告與告訴人係親兄弟，業據渠等
    2人所同認在卷，屬家庭暴力防治法第3條第4款所定之家庭
    成員關係。核被告所為，係犯刑法第277條第2項後段之傷害
    致重傷罪。又被告上開傷害犯行亦屬家庭暴力防治法第2條
    第2項之家庭暴力罪，惟因家庭暴力防治法之上開條文並無
    罰則規定，是以此部分傷害犯行僅依前開刑法傷害致重傷罪
    之規定予以論罪科刑，附此敘明。
四、原審據以論罪科刑，固非無見，惟按刑法第17條之加重結果
    犯，以客觀上行為人能預見其結果之發生為要件，此項構成
    犯罪之事實，依刑事訴訟法第308條、第310條第1款規定，
    自應於事實欄明白認定，並於理由內說明其憑以認定之證據
    ，方足以資論罪科刑（最高法院90年度台上字第4594號判決
    意旨可資參照），原判決就被告依客觀情事是否可預見以拳
    頭攻擊人之臉部，可能致生失明重傷之結果，其主觀上竟基
    於傷害人之身體之犯意，徒手毆擊乙○○之臉部數拳等節，
    並未於事實欄明白認定，被告上訴否認犯罪，檢察官循告訴
    人之請求上訴指稱被告涉犯重傷罪及犯罪後態度不佳，量刑
    過輕，雖均無理由，惟原判決既前開可議之處，自應由本院
    予以撤銷改判。爰審酌被告之犯罪動機、犯後態度等一切情
    狀，量處如主文第2項所示之刑。
據上論斷，應依刑事訴訟法第369條第1項前段、第364條、第299
條第1項前段，刑法第277條第2項後段，判決如主文。
本案經檢察官劉靜婉到庭執行職務。
中　　華　　民　　國　　96　　年　　4 　　月　　30　　日
　　　　　　　　　刑事第七庭審判長法　官　楊貴雄
　　　　　　　　　　　　　　　　  法　官　許錦印
　　　　　　　　　　　　　　　　  法　官　江國華
以上正本證明與原本無異。
如不服本判決，應於收受送達後10日內向本院提出上訴書狀，其
未敘述上訴之理由者並得於提起上訴後10日內向本院補提理由書
（均須按他造當事人之人數附繕本）。
                                  書記官  陳玉嬋
中　　華　　民　　國　　96　　年　　5 　　月　　2 　　日
附錄本判決論罪科刑法條：
刑法第277條：
傷害人之身體或健康者，處3年以下有期徒刑、拘役或1千元以下
罰金。
犯前項之罪因而致人於死者，處無期徒刑或7年以上有期徒刑；
致重傷者，處3年以上10年以下有期徒刑。
